---
title: "Introducción a la Limpieza de Datos y Tidyverse"
author: "Darwin Del Castillo, MD"
date: "Febrero 1, 2025"
date-format: "DD/MM/YYYY"
lang: es
format: 
  beamer:
    fontsize: 12t
    slide-level: 2
    aspectratio: 1610
    theme: "Malmoe"
    number-sections: false
    section-titles: true
    code-overflow: scroll
    fig-width: 4.5
    fig-height: 3
    fig-align: center
editor: visual
---

```{r setup}
#| include: false
knitr::opts_chunk$set(
  echo = TRUE,
  message = FALSE,
  warning = FALSE,
  out.width = "100%",
  fig.align = "center"
)
options(width = 40)

# Cargar paquetes necesarios
library(tidyverse)
if (!require(kableExtra)) {
  install.packages("kableExtra")
  library(kableExtra)
}
```

# Limpieza de Datos en R

## ¿Por qué es importante la limpieza de datos?

* Los datos raramente vienen en el formato que necesitamos
* Datos sucios = análisis incorrectos
* La limpieza puede tomar hasta 80% del tiempo de análisis
* Una buena limpieza facilita el análisis posterior

## Problemas comunes en datos

* Valores faltantes (NA)
* Datos en formato incorrecto
* Nombres de variables inconsistentes
* Datos duplicados
* Errores de digitación

## R Base: Limpieza básica

```{r}
#| eval: false
# Detectar valores NA
is.na(datos)

# Eliminar NA
na.omit(datos)

# Cambiar nombres de columnas
names(datos) <- c("nombre1", "nombre2")

# Convertir tipos de datos
as.numeric(datos$columna)
as.character(datos$columna)
as.factor(datos$columna)
```

# Introducción a Tidyverse

## ¿Qué es Tidyverse?

* Colección de paquetes para ciencia de datos
* Diseñado para trabajar en conjunto
* Filosofía común de datos ordenados
* Sintaxis consistente y moderna

## Instalación de Tidyverse

```{r}
#| eval: false
# Instalar tidyverse
install.packages("tidyverse")

# Cargar tidyverse
library(tidyverse)
```

## Ejemplo práctico

::: {.columns}
::: {.column width="60%"}
\small
```{r}
# Crear datos de ejemplo
set.seed(123)
datos_ejemplo <- data.frame(
  id = 1:5,
  edad = c(25, 30, NA, 45, 50),
  sexo = c("M", "F", "f", "M", "M"),
  peso = c(70, 65, 68, 80, 75)
)
```
:::

::: {.column width="40%"}
\small
```{r}
#| echo: false
datos_ejemplo
```
:::
:::

## Limpieza con tidyverse

::: {.columns}
::: {.column width="45%"}
\small
```{r}
datos_limpios <- datos_ejemplo |>
  # Estandarizar sexo
  mutate(
    sexo = toupper(sexo),
    # Crear IMC
    altura = c(170, 165, 
              168, 180, 
              175),
    imc = peso / ((altura/100)^2)
  ) |>
  # Remover NA
  drop_na()
```
:::

::: {.column width="55%"}
\small
```{r}
#| echo: false
datos_limpios
```
:::
:::

## Análisis básico

::: {.columns}
::: {.column width="45%"}
```{r}
# Resumen por sexo
tabla_1 <- datos_limpios |>
  group_by(sexo) |>
  summarise(
    n = n(),
    edad_promedio = mean(edad),
    peso_promedio = mean(peso)
  )
```
:::

::: {.column width="55%"}
```{r}
#| echo: false
tabla_1
```
:::
:::

## Visualización con ggplot2

::: {.columns}
::: {.column width="55%"}
\small
```{r}
#| echo: true
#| eval: true
# Crear el gráfico
graph_1 <- ggplot(datos_limpios, 
       aes(x = edad, 
           y = peso, 
           color = sexo)) +
  geom_point(size = 3) +
  labs(
    title = "Edad y Peso",
    x = "Edad (años)",
    y = "Peso (kg)"
  ) +
  theme_minimal() +
  theme(
    text = element_text(size = 8),
    plot.title = element_text(size = 10)
  )
```
:::

::: {.column width="45%"}
```{r}
#| echo: false
#| fig-width: 4
#| fig-height: 3
#| fig-align: "center"
graph_1
```
:::
:::

## dplyr: Funciones principales
\small
```{r}
#| eval: false
# Select: seleccionar columnas
select(datos, columna1, columna2)

# Filter: filtrar filas
filter(datos, columna > 10)

# Mutate: crear/modificar columnas
mutate(datos, nueva = columna1 + columna2)

# Group_by + summarise
datos |>
  group_by(grupo) |>
  summarise(
    promedio = mean(valor),
    total = sum(valor)
  )
```

## tidyr: Datos ordenados
\small
```{r}
#| eval: false
# De ancho a largo
pivot_longer(
  datos,
  cols = c(col1, col2),
  names_to = "variable",
  values_to = "valor"
)

# De largo a ancho
pivot_wider(
  datos,
  names_from = "variable",
  values_from = "valor"
)
```

## Recursos adicionales

* R for Data Science (r4ds.had.co.nz)
* Tidyverse website (tidyverse.org)
* RStudio cheat sheets
* Stack Overflow
* GitHub